【裁判字號】    97,保險,37
【裁判日期】    971126
【裁判案由】    給付保險金
【裁判全文】
臺灣臺北地方法院民事判決              97年度保險字第37號
原      告  乙○○
            丁○○
共      同
訴訟代理人  白德孚律師
被      告  國泰世紀產物保險股份有限公司
法定代理人  戊○○
訴訟代理人  丙○○
上列當事人間請求給付保險金事件，本院於97年11月10日言詞辯
論終結，判決如下：
    主      文
原告之訴駁回。
訴訟費用由原告負擔。
    事實及理由
壹、程序部分：
    按訴狀送達後，原告不得將原訴變更或追加，但被告同意者
    ，不在此限；被告於訴之變更或追加無異議，而為本案之言
    詞辯論者，視為同意變更或追加，民事訴訟法第255條第1項
    第1款、第2項定有明文。本件起訴時僅列乙○○一人為原告
    ，並基於公共運輸工具意外傷害保險契約，聲明請求被告給
    付新臺幣（下同）1 千萬元及自起訴狀繕本送達翌日起至清
    償日止，按年息5%計算之利息，後雖追加丁○○為共同原告
    ，並變更聲明為：被告應給付原告乙○○、丁○○各500 萬
    元，及自起訴狀繕本送達翌日起至清償日止，按年息5%計算
    之利息，惟被告於本院民國97年06月25日言詞辯論時，表示
    無意見，並為本案之言詞辯論，揆諸前揭法條，其訴之變更
    、追加自應准許，合先敘明。
貳、實體部分：
一、原告起訴主張：
  (一)原告之女杜郁芳與其夫康嘉哲於95年01月10日與芬達旅行社
    股份有限公司（下稱芬達旅行社）以及芬達旅行社委託之旅
    行社嘉航旅行社股份有限公司（下稱嘉航旅行社）簽訂國外
    個別旅遊定型化契約書，欲赴帛琉二度蜜月旅遊，杜郁芳並
    以其所持有之國泰世華銀行信用卡刷卡支付上開旅行費用。
    康嘉哲與杜郁芳抵達帛琉後，經當地帛琉旅行社（PALAU K.
    B. Tour）之安排，於95年1月17日搭乘當地交通船（下稱系
    爭船舶）前往牛奶湖，途中翻船，致夫妻二人罹難死亡。按
    以信用卡刷卡支付機票或團費，附有旅遊平安綜合險，該項
    保險係以刷卡人為要保人及委託人，發卡銀行為受託人，為
    刷卡人向產物保險公司投保，並以刷卡人本人及其配偶子女
    為被保險人，如被保險人意外身故時，以被保險人之法定繼
    承人為受益人。而本件刷卡銀行國泰世華銀行係向被告公司
    為刷卡人杜郁芳辦理投保旅遊平安綜合險，故保險事故發生
    後，原告以法定繼承人身份，檢附資料向被告公司就上開綜
    合險中之「公共運輸工具意外傷害保險」（下稱系爭保險）
    申請理賠，請求給付保險金1千萬元。詎被告公司以罹難者
    所乘之船非屬公共運輸工具為由，而拒絕理賠。
  (二)系爭船舶是經當地政府登記許可，具有固定航線、固定場站
    、固定費率，而關於固定班次部分，系爭保險契約第2 條關
    於公共運輸工具固定班機之定義，應包括行駛於固定航線之
    定期包機（船），以及既有航線之加班機（船）。而所謂的
    定期包機（船），因業者需視營運狀況配合調整，其「定期
    」可能是每週一班、每月一班，甚至每年一班，凡屬「定期
    」發航（機）者，即包括在內。本件事故發生時，臺北帛琉
    間飛航業務係由遠東航空公司經營固定班機，每週來回4、5
    班，常有調整，97年起改由中華航空公司經營，定期包機約
    每週一班，K.B.T 旅行社之出船時刻表即配合航空公司之定
    期包機抵達帛琉後，提供載運遊客出遊造訪，故K.B.T 旅行
    社之出船既配合航空公司之定期包機，出船自屬固定船班，
    或定期包船或加班船，與前揭契約約定之固定班機定義相符
    。
  (三)爰依據系爭保險契約及繼承之法律關係提起本件訴訟。並聲
    明：被告應給付原告乙○○、丁○○各500 萬元，及自起訴
    狀繕本送達被告之翌日起至清償日止，按年息百分之5 計算
    之利息。
二、被告則以：
  (一)依據系爭保險契約，被保險人因搭乘公共運輸工具所致之意
    外傷害或死亡，才在承保範圍，且所謂「公共運輸工具」需
    具有固定航（路）線、固定場站、固定班（航）次及固定費
    率，不包含該交通工具之全部係由特定人承租、使用而非供
    不特定人購票乘坐之運輸工具（如包機）。其中所謂固定班
    次係指該運輸工具每日有固定行駛時間或經一定時間就會有
    車（船）可供搭乘，例如臺灣的公車、捷運、渡輪等，亦即
    就算是空車（船）亦會固定往返。然所謂包船係指船家在有
    人預定船隻之情況下才會出船，若無人預約搭乘，船家不可
    能空船往返特定地點，非以大眾運輸為目的。又一般而言，
    包船所需費用多寡端看乘坐人數多少而定，若2 個人包一艘
    船，與10個人包一艘船，每一個人所需分擔之費用自不相同
    ，換言之價錢具變動性，而公共運輸工具中所謂之「固定費
    率」係指每個人所付出之價錢都是一定的，2 個人坐一艘船
    ，與10個人坐一艘船，付出之費用都相同。再者，包船之客
    人可指定船隻開往特定地點（只要該航線係當地政府所許可
    船隻能航行之地點），不同客人所指定的地點可能都不盡相
    同，而公共運輸工具所行駛之路線都是固定的，不可能因為
    乘客之要求而改變路線。故包船之航線、班次、費率皆具變
    動性。
  (二)系爭保險契約第2條名詞定義中，明確記載「包機不屬於行
    駛於固定航、路線之商用客機之交通工具，故不在免費旅行
    保障範圍內；但由旅行社向航空公司承租之包機，用以招攬
    不特定團員報名參加，並經當地政府登記許可行駛於固定航
    線之商用客機的定期包機及既有航線之加班機則得享保障。
    」，該條款既是對包機作特別說明，亦謂只有在「飛機」才
    有適用該說明之可能，船舶並無適用該說明之餘地，否則顯
    然違背契約自由原則。
  (三)帛琉係一人口不多、群島羅佈之小島國，欲前往特定景點並
    無固定行駛之船舶，一般遊客如要前往特定景點，僅有包船
    一途，即當地並無固定班次船舶，只有在客人預定時，船東
    才會出海。本件被保險人康嘉哲及杜郁芳所搭乘之系爭船舶
    ，係經由帛琉地區K.B.T 旅行社向船東租用後出船，其並無
    定時固定行駛之航班，僅係在與K.B.T 旅行社有合作關係之
    旅行社所招攬之團員欲前往特定景點時，始供旅行社之團員
    搭乘。是以，該船應屬供特定團體搭乘之包船，顯非公共運
    輸工具意外傷害保險所承保之範圍等語資為抗辯。並聲明：
    原告之訴駁回。
三、兩造不爭執之事項：
  (一)杜郁芳與其夫康嘉哲於95年01月10日與芬達旅行社及芬達旅
    行社委託之旅行社嘉航旅行社簽訂國外個別旅遊定型化契約
    書，前往帛琉旅遊，杜郁芳並以國泰世華銀行信用卡金卡支
    付所有團費，國泰世華銀行依約以杜郁芳及其夫康嘉哲為被
    保險人，向被告投保信用卡綜合保險附加之「公共運輸工具
    意外傷害保險」即系爭保險，死亡保險金為1,250 萬元，身
    故保險金之受益人為被保險人之法定繼承人。此並有個別旅
    遊定型化契約書、國泰世華銀行信用卡對帳單均影本在卷可
    憑（見本院卷第14至18頁）。
  (二)系爭保險第1 條約定之承保範圍為被保險人（信用卡正、附
    卡持卡人及其配偶與出生滿15天未滿25歲之未婚子女）使用
    有效之承保信用卡支付票款，搭乘或上下公共運輸工具，於
    保障期間內，因遭受意外傷害事故並於發生事故後180 天內
    致成殘廢或身故；而第2 條復約定「公共運輸工具」係指「
    經當地政府登記許可，具有固定航（路）線、固定場站、固
    定班（航）次及固定費率，提供旅客運送服務之公共運輸工
    具及商用班機（含加班機）。但不包含該交通工具之全部係
    由特定人承租、使用而非供不特定人購票乘坐之運輸工具（
    包機）。包機不屬於行駛於固定航、路線之商用客機之交通
    工具，故不在免旅行保障範圍內；但由旅行社向航空公司承
    租之包機，用以招攬不特定團員報名參加，並經當地政府登
    記許可行駛於固定航線之商用客機的定期包機及既有航線之
    加班機則得享保障。」。此復有國泰人壽保險股份有限公司
    ／國泰世紀產保險股份有限公司信用卡乘客團體平安保險保
    險證1份在卷可稽（見本院卷第55至57頁）。
  (三)康嘉哲與杜郁芳於95年1月17日搭乘由當地之K.B.T旅行社安
    排的系爭船舶出海參觀景點及參加浮潛等活動，於前往目的
    地途中，因突如其來的大浪，該船不慎翻覆，兩人不幸溺斃
    ，原告為杜郁芳之父母，為其法定繼承人。此復有杜郁芳與
    康嘉哲除戶戶籍謄本均影本、繼承系統表在卷可憑（見本院
    卷第19、20、89頁）。
四、據上所陳，本件爭點在於：上開出事之系爭船舶是否為系爭
    保險契約第2條所約定之「公共運輸工具」，而在被告之承
    保範圍內？
  (一)按「當事人主張有利於己之事實者，就其事實有舉證之責任
    」，民事訴訟法第277 條前段定有明文。本件原告既主張系
    爭保險契約約定之保險事故已發生，則自應就該出事系爭船
    舶係屬系爭保險契約約定承保範圍內之「公共運輸工具」負
    舉證之責。而系爭保險契約所約定承保範圍之「公共運輸工
    具」乃具有固定航（路）線、固定場站、固定班（航）次及
    固定費率。從而，「固定班（航）次」即為系爭保險契約約
    定「公共運輸工具」要件之一；所謂「固定班（航）次」，
    自其客觀文義理解，應係指該運輸工具有固定行駛時間，而
    非有客人預定行程才行駛者。
  (二)查被保險人杜郁芳及康嘉哲所搭乘之系爭船舶，係由帛琉地
    區K.B.T 旅行社於94年10月12日向船東租用，期間為一年，
    有契約1份（Boat Agreement，被證二）在卷可稽，而K.B.T
    旅行社為眾多臺灣旅行社在帛琉之代理，系爭船舶是依帛琉
    法律合法登記，可供租賃、使用之船隻，且該出租船隻僅得
    在預定航線（scheduled trips ）搭載遊客之情，亦據帛琉
    共和國法務部公共安全局以卷附96年05月28日函（原證六）
    及95年09月13日函（原證八）釋明；次查，被保險人杜郁芳
    、康嘉哲是由嘉航旅行社併團至芬達旅行社，並依照觀光局
    頒布「國外個別旅遊定型化契約」機票加酒店加指定行程由
    芬達旅行社安排前往帛琉旅遊，芬達旅行社與K.B.T 旅行社
    間有合作關係，當日出事船隻即系爭船舶是由K.B.T 旅行社
    事先安排的，當日並非僅搭載芬達旅行社團員，有芬達旅行
    社97年9月24日97年度芬字第0970712號函存卷為憑（見本院
    卷第125頁）；又K.B.T旅行社表示其租用船隻主要是供經營
    載客用，出船主要是配合航空公司抵達後，提供載客出遊，
    與K.B.T 旅行社有合作關係之旅行社無關之遊客亦可以乘坐
    ，亦有當地人搭乘乙情，有該旅行社函文1份在卷可佐（見
    本院卷第126 頁），此亦經當日同時搭乘系爭船舶前往牛奶
    湖出遊之證人甲○○證述在卷。綜上可知，被保險人杜郁芳
    、康嘉哲應係透過芬達旅行社在K.B.T 旅行社之安排下，搭
    乘系爭船舶參加前往牛奶湖等景點的旅遊行程，系爭船舶是
    在航空公司有搭載旅客抵達之情況下，依預定旅程（schedu
    led trip）出航，並非不論有無遊客抵達，固定時間一到即
    出航，亦即並非經一固定時間就會有船可供搭乘，應非屬固
    定航班，職是，系爭船舶核非屬系爭保險契約第2條第2項本
    文所指之「公共運輸工具」。
  (三)系爭保險契約第2條雖約定「由旅行社向航空公司承租之包
    機，用以招攬不特定團員報名參加，並經當地政府登記許可
    行駛於固定航線之商用客機的定期包機及既有航線之加班機
    」亦屬公共運輸工具，然契約既已明訂限於「飛機」此一交
    通工具，亦無由擴大解釋包含「船舶」在內。又原告固主張
    ：本件事故發生時，臺北帛琉間飛航業務係由遠東航空公司
    經營固定班機，每週來回4、5班，常有調整，97年起改由中
    華航空公司經營，定期包機約每週一班，K.B.T 旅行社之出
    船時刻表即配合航空公司之定期包機等語，惟原告亦自承於
    本件事故發生時，飛機每週來回臺北帛琉4、5班，常有調整
    ，即非屬固定時間之航班，則事故當時K.B.T 旅行社出租之
    船舶配合出航，亦難認是固定航班。
  (四)帛琉政府雖認定該出事船隻為合法之「公共運輸工具」，此
    有外交部96年6月5日外亞太三字第09612032820 號函及其檢
    附之帛琉法務部公共安全局96年05月28日函（原證六）在卷
    可稽，然帛琉當局所以認出事船隻為「公共運輸工具」，其
    理由為「Subject boat may be chartered, rented, or us
    -ed by any persons with arrangements with the compa-
    ny or boat owner.Hence it is regarded as public tran
    sportation.」（系爭船舶可為任何與該公司或船東有安排
    之人包船、出租或使用，因此為公共運輸工具），該函並未
    證明系爭船舶有固定航次，自難逕憑以認定系爭船舶確為有
    固定航班之公共運輸工具。
  (五)綜上所述，原告既未能證明系爭船舶為系爭保險契約約定之
    「公共運輸工具」而在被告承保範圍內，則原告依系爭保險
    契約請求被告給付原告二人各500萬元及其遲延利息，為無
    理由，應予駁回。
  (六)本件判決之基礎已臻明確，兩造其餘攻擊防禦方法及主張舉
    證，於判決結果不生影響，無一一審究之必要，附此敘明。
五、據上論結，本件原告之訴為無理由，依民事訴訟法第78條、
    第85條第1項前段，判決如主文。
中    華    民    國    97    年    11    月    26    日
                  民事第一庭    法  官  賴秀蘭
以上正本係照原本作成
如對本判決上訴，須於判決送達後20日內向本院提出上訴狀
中    華    民    國    97    年    11    月    26    日
                                書記官  李佩芳


司法院資訊處製作；財團法人民間司法改革基金會備份。
